【裁判字號】    89,自,868
【裁判日期】    920328
【裁判案由】    妨害名譽等
【裁判全文】
臺灣臺北地方法院刑事判決                            八十九年度自字第九一號
    自  訴  人  乙○○
                余美惠
    右  一  人
    自訴代理人  乙○○
    被      告  甲○○
                林蔡玉美
                林廷駿
    右  三  人
    共      同
    選任辯護人  林賢宗律師
    被      告  許孟怡
    被      告   姓名年籍不詳.
右列被告因妨害自由等案件，經自訴人提起自訴及台灣台北地方法院檢察署移
（八十八年偵字第二四０九五號《含八十八年偵字第一六八三八號》），本院判決如
左：
    主  文
甲○○傷害人之身體，處拘役貳拾日，如易科罰金，以參佰元折算壹日。其餘被訴部
分無罪。
林蔡玉美、林廷駿、許孟怡均無罪。
姓名年籍不詳之成年男子不受理。
    事  實
一、甲○○於民國八十八年七月三日晚間十一時十五分許，在台北市○○區○○街一
    四五號前人行道上，因用水問題與乙○○發生爭執，甲○○竟基於傷害人身體之
    犯意，動手毆打乙○○，致乙○○受有臉部、胸壁、左上肢等外傷之傷害。
二、案經乙○○向本院提起自訴及檢察官移送併辦。
    理  由
壹、有罪部分：
一、訊據被告甲○○否認有何傷害犯行，辯稱：當天僅與乙○○發生拉扯，沒有毆打
    乙○○云云。惟查，右揭事實，業據被告甲○○於警訊時坦承不諱（見八十八年
    偵字第一六八三八號卷第四頁背面），並經自訴人乙○○於本院審理時指訴綦詳
    ，且有台北市立忠孝醫院驗傷診斷書一紙在卷可稽。該診斷書記載自訴人乙○○
    受有如事實欄所示之傷害，核與自訴人乙○○指訴被告對其傷害情節及受傷情狀
    相符；而告訴人之驗傷時間係其受傷當日，此有前揭診斷書可稽；又被告甲○○
    於本院審理時亦自承其於如事實欄所載之時、地，確與自訴人乙○○發生拉扯情
    事（見本院九十二年三月七日筆錄）；且徵諸自訴人乙○○受傷之部位遍及臉部
    、胸壁、右上肢等處，足認自訴人乙○○指訴其遭被告甲○○毆打成傷等情，應
    非虛妄，是被告甲○○上開所辯，顯係事後卸責之詞，要難採信。本件事證明確
    ，其犯行堪予認定。
二、核被告甲○○所為，係犯刑法第二百七十七條第一項之傷害罪。檢察官以八十八
    年偵字第二四０九五號《含八十八年偵字第一六八三八號》就被告甲○○傷害案
    件移送併辦部分之事實，與本案被告甲○○傷害犯行，為事實上同一，本院自應
    併予審究。爰審酌被告甲○○之素行、犯罪之動機、犯罪時所受之刺激、犯罪之
    手段、自訴人乙○○所受傷害之程度及被告甲○○犯罪後之態度等一切情狀，量
    處如主文所示之刑，並諭知易科罰金之折算標準。又被告甲○○行為後，刑法第
    四十一條業經修正，並於九十年一月十二日生效，原條文修正為：「犯最重本刑
    為五年以下有期徒刑之刑之罪，而受六個月以下有期徒刑或拘役之宣告，因身體
    、教育、職業、家庭之關係或其他正當事由，執行顯有困難者，得以一元以上三
    元以下折算一日，易科罰金。但確因不執行所宣告之刑，難收矯正之效，或難以
    維持法秩序者，不在此限。」並改列為第一項，此修正對其並無不利，自應適用
    裁判時即修正後之新法。
貳、無罪部分：
一、自訴意旨略以：
  (一)自訴人乙○○、余美惠均住台北市○○區○○街一四五號，與被告甲○○為鄰居
    共用水管，水管設在被告甲○○屋中，被告甲○○於八十八年六月間，委請「一
    鴻水電行」老闆蔡銳錚在水管上加裝藍色控制閥，擅自損壞自訴人余美惠所裝設
    之專用水管，足以生損害於自訴人余美惠；並自八十八年七月三日下午四時許至
    同年月四日止，關掉自訴人等之水管，致自訴人等無水可用，妨害自訴人等用水
    之權利。自訴人乙○○於八十八年七月三日晚間十一時十五分許，至隔壁被告甲
    ○○經營之海產店理論，被告甲○○（其傷害之有罪部分詳如前述）竟與其子即
    被告林廷駿、姓名年籍不詳之成年男子（此部分自訴不受理，詳如後述），在台
    北市○○區○○街一四五號前人行道上，共同基於傷害人身體之犯意，動手毆打
    自訴人乙○○，致自訴人乙○○受有臉部、胸壁、左上肢等外傷之傷害。被告甲
    ○○並返回其攤位取沙西米刀，持刀追趕自訴人乙○○，且恫稱：「幹你娘，今
    晚就要給你死」等語；被告甲○○未追上自訴人乙○○，返回上址人行道後，向
    自訴人余美惠恫稱：「等一下他（指自訴人乙○○）再回來，照常要給他死」、
    「警察再取締路霸我生意再做不下去，將全家殺死」等語，被告甲○○之妻即被
    告林蔡玉美亦向自訴人余美惠恫稱：「今晚就準備好要殺你先生（指自訴人乙○
    ○）」等語；嗣自訴人乙○○前往醫院就醫，於同日晚間十一時四十分許，在上
    址人行道上，被告林廷駿向自訴人余美惠及家屬恫稱：「車上有兩支『武』的，
    今天剛好磨好，不知用得上」，被告林廷駿之妻即被告許孟怡亦稱：「今天剛磨
    好」，被告林廷駿復稱：「今天剛磨好」；被告甲○○另於八十八年七月十四日
    ，寄送存證信函予自訴人乙○○，恫稱：「收文後十五日內自行申設自來水使用
    ，逾期恕不繼續供接用水」等語，均使自訴人乙○○、余美惠心生畏懼。被告甲
    ○○復自八十八年七月九日至同年月十五日止、自八十八年八月二十四日至同年
    月三十日止（此部分，已據自訴人乙○○、余美惠另案提起自訴，經本院以八十
    八年自字第八一六號判決無罪，自訴人等不服上訴，經台灣高等法院判決上訴駁
    回，此部分不在自訴人等本件自訴之範圍內，已據自訴人等陳明在卷）、自八十
    八年九月四日至同年月十五日止，再關掉自訴人等之水管，致自訴人等無水可用
    ，妨害自訴人等用水之權利。
  (二)被告甲○○於八十八年九月十七日凌晨三時四十五分許，在台北市○○區○○街
    一四五號前，持石塊砸破自訴人等住處之落地鋁門玻璃。
  (三)被告甲○○、林廷駿自八十三年六月間起至八十八年八月二十八日止，在人行道
    擺設攤位營利（自訴人已陳明竊佔部分非本件自訴範圍，見本院九十二年三月七
    日筆錄），於八十八年七月二日遭台北市政府警察局松山分局三民派出所警員陳
    天寶告發，被告甲○○、林蔡玉美竟向陳天寶表示係自訴人乙○○所檢舉等語，
    被告甲○○復在本院台北簡易庭八十九年度北簡字第一一０一四號損害賠償案件
    ，於答辯狀中表示：自訴人（指乙○○）以檢舉、告訴、自訴等方式企圖將被告
    趕離該址，致被告因不堪其擾等語，又在本院九十年簡上字第二三五號損害賠償
    案件，於上訴理由狀表示：自訴人（指乙○○）以檢舉方式，企圖將被告趕離該
    地等語，而指摘足以毀損自訴人乙○○名譽之事。
  (四)綜上各節，因認被告甲○○涉犯刑法第三百零四條第一項強制罪嫌、第三百零五
    條恐嚇罪嫌、第三百十條第一項誹謗罪嫌、第三百五十四條毀損罪嫌；被告林蔡
    玉美涉犯同法第三百零五條恐嚇罪嫌、第三百十條第一項誹謗罪嫌；被告林廷駿
    涉犯同法第二百七十七條第一項傷害罪嫌、第三百零五條恐嚇罪嫌；被告許孟怡
    涉犯同法第三百零五條恐嚇罪嫌云云。
二、按犯罪事實應依證據認定之，無證據不得推定其犯罪事實；且不能證明被告犯罪
    者，應諭知無罪之判決，刑事訴訟法第一百五十四條、第三百零一條第一項分別
    定有明文。又認定不利於被告之事實，需依積極證據，茍積極證據不足為不利於
    被告事實之認定時，即應為有利於被告之認定，更不必有何有利之證據（最高法
    院三十年上字第八一六號判例參照）。
三、訊據被告甲○○、林蔡玉美、林廷駿、許孟怡均否認有何上開犯行，被告甲○○
    辯稱：自訴人等用水卻一直不繳水費，其才委請蔡銳錚在水管上加裝藍色控制閥
    ，並關掉水管，無妨害自訴人等用水之權利，其未拿沙西米刀追趕、恐嚇自訴人
    乙○○，亦未砸破自訴人等之落地鋁門玻璃，其在民事答辯狀所述均屬事實，係
    為自辯，並無誹謗等語。被告林蔡玉美辯稱：其沒有恐嚇自訴人余美惠，也沒有
    誹謗自訴人乙○○等語。被告林廷駿辯稱：當天其在廚房炒菜，是客人跑進來告
    知其父與人吵架，其出去時看到其父與乙○○拉扯，將他們拉開，並告訴父親不
    要理乙○○，趕快進來炒菜，但其未毆打乙○○，亦未恐嚇自訴人家屬，錄音帶
    內非其之聲音等語。被告許孟怡辯稱：其未恐嚇自訴人家屬，錄音帶內非其之聲
    音，且這些話絕對不是針對自訴人家屬講的等語。經查：
  (一)按案件曾經判決確定者，應諭知免訴之判決，刑事訴訟法第三百零二條第一款固
    定有明文；惟連續犯一部分判決無罪，即不與其他未經起訴部分產生裁判上一罪
    關係，非既判力效力所及，仍可另行起訴。查被告甲○○擅自在水管上加裝藍色
    控制閥，並於八十八年八月二十四日晚間十一時四十分許（至同年月三十日止）
    關掉自訴人之水管，致自訴人無水可用，妨害自訴人用水之權利之強制罪事實，
    固據自訴人乙○○、余美惠另案提起自訴，經本院於八十八年十月二十六日以八
    十八年自字第八一六號判決無罪，自訴人等不服上訴提起上訴，經台灣高等法院
    以八十八年上易字第五四五八號判決上訴駁回確定，有上開判決書二份在卷可稽
    ；惟此部分強制罪之事實不在自訴人等本件自訴之範圍內乙情，已據自訴人等陳
    明在卷，且本件自訴人等自訴被告甲○○自八十八年七月三日至同年月四日止、
    自八十八年七月九日至同年月十五日止、自八十八年九月四日至同年月十五日止
    等時間，關掉自訴人之水管之事實，縱依自訴內容認係連續犯關係，惟該確定部
    分係判決無罪，依前揭說明，本件自訴之強制罪事實尚非前開判決既判力效力所
    及，是自訴人等仍可提起此部分強制罪之自訴。又被告甲○○擅自損壞自訴人余
    美惠所裝設之專用水管之事實，非上開無罪判決案件自訴之範圍，自訴人余美惠
    亦可就此部分提起自訴。再被告甲○○於八十八年八月二十四日晚間十一時四十
    分許，在台北市○○區○○街一四五號前人行道，公然侮辱、恐嚇自訴人乙○○
    、余美惠之事實，雖據本院於八十八年十月二十六日以八十八年自字第八一六號
    判處拘役二十日，如易科罰金，以三百元折算一日確定；然本件被告甲○○、余
    美惠均否認於八十八年七月三日晚間恐嚇自訴人等，被告甲○○另否認於同年月
    十四日所寄之存證信函係恐嚇自訴人乙○○，尚難認被告甲○○、余美惠係基於
    概括犯意為之而認係連續犯，是自訴人等提起本件恐嚇罪自訴之事實，與該有罪
    判決無裁判上一罪關係，亦非既判力效力所及，自訴人等仍得提起此部分自訴，
    均先予敘明。
  (二)強制罪部分：按刑法第三百零四條妨害人行使權利罪，係行為人以強暴、脅迫之
    方法為之，始符其構成要件，而所謂「強暴」之方法，係指以有形之實力不法加
    諸於人；「脅迫」則以加害之意思通知他人，使生畏懼之心而言。查自訴人等住
    家使用之水管源頭係設在被告甲○○家中，本件被告甲○○關閉水管，均係於自
    宅內為之，其時自訴人等均未到場等情，業據被告甲○○陳明在卷，亦為自訴人
    所不否認，自無施強暴、脅迫可言。被告甲○○擅自關閉水管，致自訴人等家中
    無水可用，其行為或有不當，且侵害他人權利，自訴人等自得就其所受損害依法
    請求民事損害賠償，惟被告甲○○關水之際，既無強暴、脅迫，顯與刑法第三百
    零四條之強制罪構成要件不符，要難以此罪相繩。
  (三)毀損罪部分：（１）被告甲○○於八十八年六月間，委請蔡銳錚在水管上加裝藍
    色控制閥乙情，雖為被告甲○○所是認，並經證人蔡銳錚於本院審理時證述屬實
    ；惟水管加裝藍色控制閥後，如施以人力控制，雖會影響水管內水流之進出，然
    究非損壞水管而使之完全喪失效用，是自訴人等指訴被告甲○○在水管上加裝藍
    色控制閥乙情，尚非損壞自訴人余美惠所裝設之專用水管，核與刑法第三百五十
    四條毀損罪之構成要件有間。（２）自訴人等另指訴被告甲○○持石塊砸破自訴
    人等住處之落地鋁門玻璃云云，並提出落地鋁門玻璃受損之照片二幀為據（見台
    灣台北地方法院檢察署八十八年偵字第二二八九四號卷第十八頁），然為被告甲
    ○○所否認，而該照片僅能證明落地鋁門玻璃受損，無法證明確為被告甲○○所
    為，尚難遽認被告甲○○有此部份毀損犯行。
  (四)誹謗罪部分：按意圖散佈於眾，而指摘或傳述足以毀損他人名譽之事者，為誹謗
    罪，刑法第三百十條第一項定有明文，即行為人知其所指出摘發或傳播轉述之具
    體事項，足以貶損他人名譽者，而仍意圖將具體事實傳播於不特定之人或多數人
    ，使大眾知悉其內容而指摘或傳述之者，是構成誹謗罪，其前提要件乃為須有毀
    損他人名譽之故意及將該具體事實傳播於不特定之人或多數人，使大眾知悉其內
    容之意圖。依自訴人乙○○所訴之誹謗事實以觀，被告甲○○、林蔡玉美僅向陳
    天寶一人表示係自訴人乙○○所檢舉等語，且被告甲○○係在答辯狀、上訴理由
    狀中記載自訴人（指乙○○）以檢舉方式，企圖將被告趕離該地等語，均難認被
    告甲○○有將該等事實傳播於不特定之人或多數人而使大眾知悉之行為或意思，
    況被告甲○○、林蔡玉美指摘自訴人乙○○檢舉其占用人行道之事實，係陳稱自
    訴人乙○○檢舉違法，亦難認足以毀損自訴人乙○○名譽，被告甲○○在答辯狀
    、上訴理由狀又係基於自辯而為之，是尚難認被告甲○○、林蔡玉美涉犯誹謗罪
    嫌。
  (五)傷害罪部分：自訴人乙○○雖指訴被告林廷駿與被告甲○○共同毆打自訴人乙○
    ○云云，然為被告林廷駿所否認，被告甲○○亦陳稱被告林廷駿未毆打自訴人乙
    ○○等語甚明，復無其他證據足認被告林廷駿確有出手毆打自訴人乙○○，故要
    難遽認被告林廷駿亦涉犯傷害罪嫌。
  (六)恐嚇罪部分：（１）自訴人等雖指訴被告甲○○、林蔡玉美於八十八年七月三日
    有前揭恐嚇行為，然為被告二人所否認，自訴人乙○○雄於本院調查時亦陳稱甲
    ○○及林蔡玉美恐嚇的部分沒有錄音等語（見本院九十年十一月十三日筆錄第二
    頁），復無其他證據足認被告甲○○、林蔡玉美確有自訴人等所指之恐嚇行為，
    不能僅憑自訴人等單一指訴，而認被告二人涉犯恐嚇罪嫌。又由被告甲○○於八
    十八年七月十四日寄予自訴人乙○○之存證信函內容以觀，主旨係認自訴人等長
    久以來接用被告甲○○之自來水，從未支付分文，故告知於文到後十五日內處理
    ，屬雙方用水糾紛之問題，尚難認該等內容有何以惡害通知，或足以使人心生畏
    懼可言，被告甲○○此部分亦不成立恐嚇犯行。（２）自訴人等指訴被告林廷駿
    、許孟怡有前揭恐嚇犯行，無非以錄音帶及譯文一份、證人即自訴人等之子劉鴻
    裕之證述為據，然為被告二人所否認。而自訴人乙○○所提出之錄音帶內容固有
    ：一名男性聲音以台語說「車上有兩支武的，今天剛好磨好，不知用得上」，一
    名女性聲音以台語說「今天剛磨好」，該名男性又以台語說「今天剛磨好」等語
    ，業經本院當庭勘驗該錄音帶無訛（見本院九十二年二月十一日筆錄第五、六頁
    ）；然自訴人乙○○於其所提出之錄音譯文中已說明：「被告林廷駿也在返回後
    ，過一會兒即與某人通電話，由告訴人之子劉鴻裕在場錄音」等情，是縱該錄音
    帶內容係被告二人所言，亦為被告林廷駿與他人通電話之時所述，並非針對自訴
    人余美惠及家屬而來，尚難認被告林廷駿、許孟怡涉犯恐嚇罪嫌。至證人劉鴻裕
    於本院審理時雖陳稱錄音帶內係林廷駿與許孟怡的聲音，他們有跑過來其住處前
    罵云云，然與前開事實不符，證人劉鴻裕又係自訴人等之子，有附和自訴人之虞
    ，是其證詞尚難作為不利被告二人之證據。
  (七)綜上所述，被告等上開所辯尚可採信。此外，復查無其他積極證據足資證明被告
    甲○○、林蔡玉美、林廷駿、許孟怡此部分有自訴人等指陳之犯行，此部分犯罪
    尚屬不能證明，自均應為無罪之諭知。
四、台灣台北地方法院檢察署移送併辦部分：因本件自訴被告甲○○毀損、妨害自由
    等及被告林廷駿妨害自由、傷害之部分，經審理結果認應為無罪之諭知，故被告
    甲○○毀損（八十八年偵字第二二八九四號）、被告甲○○與林廷駿妨害自由等
    （八十八年偵字第二四０九三號《含八十八年偵字第一五六三七號》）、被告甲
    ○○妨害自由等（八十八年偵字第二四０九四號《含八十八年偵字第一六三二０
    號》）、被告林廷駿傷害（八十八年偵字第二四０九五號《含八十八年偵字一六
    八三八號》）等部分，未經起訴非起訴效力所及，另被告甲○○妨害自由（八十
    九年偵字第三五六０號）、被告林廷駿與甲○○竊佔（八十八年偵字第一八三二
    ０號）等部分，不在本件自訴範圍內，故上開案件均無從併辦，爰均退由檢察官
    另行處理，附此敘明。
參、不受理部分：
一、自訴意旨略以：被告姓名年籍不詳之成年男子與被告甲○○（本案判處拘役二十
    日）、林廷駿（本案判處無罪），於八十八年七月三日晚間十一時十五分許，在
    台北市○○區○○街一四五號前人行道上，共同基於傷害人身體之犯意，動手毆
    打自訴人乙○○，致自訴人乙○○受有臉部、胸壁、左上肢等外傷之傷害。因認
    被告姓名年籍不詳之成年男子涉犯刑法第二百七十七條第一項傷害罪嫌云云。
二、按提起自訴，應於自訴狀內記載被告之姓名、性別、年齡、籍貫、職業、住所或
    居所，或其他足資辨別之特徵，刑事訴訟法第三百二十條第二項第一款定有明文
    ，此乃法定必備之程式，如有欠缺而其情形可補正者，法院應定期間命其補正，
    惟如逾期未補正或補正不完備者，其自訴之程序既違背規定，自應諭知不受理判
    決，刑事訴訟法第三百四十三條、第二百七十三條第三項、第三百零三條第一款
    亦有明文。
三、經查自訴人對被告姓名年籍不詳之成年男子提起本件自訴，未記載該被告之姓名
、年齡、籍貫、職業、住所或居所，或其他足資辨別之特徵，其起訴之程式顯有
    未備，本院乃於九十年十月十九日開庭時裁定定期命自訴人補正（見本院九十年
    十月十九日筆錄第二頁），惟自訴人逾期仍未補正，依上開說明，自應諭知不受
    理判決。
據上論斷，應依刑事訴訟法第三百四十三條、第二百九十九條第一項前段、第三百零
一條第一項、第三百零三條第一款，刑法第二條第一項前段、第二百七十七條第一項
、第四十一條第一項前段、罰金罰鍰提高標準條例第一條前段，第二條，判決如如文
。
中      華      民      國    九十二    年      三      月    二十八    日
                                    臺灣臺北地方法院刑事第七庭
                                        法  官  蕭  清  清
右正本證明與原本無異
如不服本判決應於送達後十日內向本院提出上訴狀
書記官  劉  麗  英
中      華      民      國    九十二    年      四      月       二     日
附錄本案論罪科刑法條全文
刑法第二百七十七條
傷害人之身體或健康者，處三年以下有期徒刑、拘役或一千元以下罰金。
犯前項之罪因而致人於死者，處無期徒刑或七年以上有期徒刑，致重傷者，處三年以
上十年以下有期徒刑。


司法院資訊處製作；財團法人民間司法改革基金會備份。
